臺灣高等法院刑事判決　　　　　　　 100年度上易字第1611號
上　訴　人　臺灣板橋地方法院檢察署檢察官
被　　　告　鄭仁官
上列上訴人因被告贓物案件，不服臺灣板橋地方法院100 年度易
字第445 號，中華民國100 年5 月6 日第一審判決（起訴案號：
臺灣板橋地方法院檢察署99年度偵字第21224 號），提起上訴，
本院判決如下：
    主  文
上訴駁回。
    理  由
壹、按被告以外之人（包括證人、鑑定人、告訴人、被害人及共
    同被告等）於審判外之陳述雖不符刑事訴訟法第159 條之1
    至之4 等四條之規定，而經當事人於審判程序同意作為證據
    ，法院審酌該言詞陳述或書面陳述作成時之情況，認為適當
    者，亦得為證據；當事人、代理人或辯護人於法院調查證據
    時，知有刑事訴訟法第159 條第1 項不得為證據之情形，而
    未於言詞辯論終結前聲明異議者，視為有前項之同意，同法
    第159 條之5定 有明文。立法意旨在於傳聞證據未經當事人
    之反對詰問予以核實，原則上先予排除。惟若當事人已放棄
    反對詰問權，於審判程序中表明同意該等傳聞證據可作為證
    據；或於言詞辯論終結前未聲明異議，基於尊重當事人對傳
    聞證據之處分權，及證據資料愈豐富，愈有助於真實發見之
    理念，且強化言詞辯論主義，使訴訟程序得以順暢進行，上
    開傳聞證據亦均具有證據能力。查本件下列所引用之被告以
    外之人於審判外之供述證據，因被告已於本院準備程序及審
    理時表示無意見（見本院卷第18頁、第30頁反面至第32頁）
    ，且迄至言詞辯論終結前均未聲明異議，而本院審酌上開供
    述或非供述等證據資料製作時之情況，無不當取供及證明力
    明顯過低之瑕疵，認以之作為證據應屬適當，故揆諸前開規
    定，認前揭證據資料應有證據能力。
貳、實體部分：
一、公訴意旨略以：本案同案被告楊順發（業經原審判處罪刑確
    定在案）意圖為自己不法之所有，於附表所示之時間、地點
    ，竊取如附表所示各該被害人所有之不鏽鋼材質金紙桶7 只
    、烤肉架1 只後，分3 次前往被告鄭仁官所經營位於臺北縣
    新莊市（現改制為新北市新莊區○○○路370 號之資源回收
    站變賣。詎被告明知上開楊順發持來變賣之不鏽鋼材質金紙
    桶、烤肉架等物均為來路不明之贓物，竟仍以合計新臺幣（
    下同）500 元之價格故買之。因認被告涉犯刑法第349 條第
    2 項之故買贓物罪嫌等語。
二、按犯罪事實應依證據認定之，無證據不得認定犯罪事實；不
    能證明被告犯罪者，應諭知無罪之判決。刑事訴訟法第154
    條第2 項、第301條第1項分別定有明文。次按事實之認定，
    應憑證據，如未能發現相當證據，或證據不足以證明，自不
    能以推測或擬制之方法，以為裁判之基礎；又認定犯罪事實
    所憑之證據，雖不以直接證據為限，間接證據亦包括在內，
    然而無論直接或間接證據，其為訴訟上之證明，須於通常一
    般之人不致有所懷疑，而得確信其為真實之程度者，始得據
    為有罪之認定；再認定不利於被告之事實，須依積極證據，
    苟積極證據不足為不利於被告事實之認定時，即應為有利於
    被告之認定，更不必有何有利之證據（最高法院40年臺上字
    第86號、76年臺上字第4986號、30年上字第816 號判例意旨
    參照）。另按檢察官就被告犯罪事實，應負舉證責任，並指
    出證明之方法，刑事訴訟法第161條第1項定有明文。是以檢
    察官對於起訴之犯罪事實，應負提出證據及說服之實質舉證
    責任，倘其所提出之證據，不足為被告有罪之積極證明，或
    其指出證明之方法，無從說服法院以形成被告有罪之心證，
    基於無罪推定之原則，自應為被告無罪判決之諭知（最高法
    院92年臺上字第128號判例意旨參照）。
三、公訴人認被告涉有前揭罪嫌，無非係以如附表所示各該被害
    人於警詢時、證人陳貴美於偵查及原審審理時、證人即同案
    被告楊順發於警詢時、偵查中及原審審理時所為證述、被告
    坦承經營上開資源回收站及曾向同案被告楊順發收購金紙桶
    之供述、卷附收受物品、舊貨、五金廢料或廢棄物登記表、
    監視器錄影畫面翻拍照片及現場照片共計23幀等為主要論據
    。訊據被告鄭仁官固坦承有於99年7 月6 日向同案被告楊順
    發收購金紙桶3 只之事實不諱，惟堅決否認有何故買贓物之
    犯行，辯稱：伊僅於該次向楊順發收購金紙桶3 只，當時楊
    順發稱該金紙桶是由大樓清下來的，伊即要求楊順發登記資
    料，並不知道金紙桶為其竊得之贓物等語。
四、經查：
  (一)本件同案被告楊順發於附表所示之時、地竊取各該金紙桶、
    烤肉架等物品後，至少曾於99年7 月6 日持其中3 只金紙桶
    前往被告所經營之上開資源回收站變賣等事實，為被告所不
    否認，且與證人即被害人劉進財、黃惠珍、周淑華、鄭錦鏇
    、林鄭麗琴、呂平、李松益等人於警詢時、證人陳貴美於偵
    查及原審審理時、證人即同案被告楊順發○於警詢時、偵查
    中及原審審理時所為之證述互核大致相符（見偵卷第16至19
    頁、第45至47頁、第55至56頁、第85至86頁、第93至94頁，
    原審卷第61頁反面至第63頁、第63頁反面至65頁）；此外，
    並有收受物品、舊貨、五金廢料或廢棄物登記表、監視器錄
    影畫面照片8 幀、現場採證照片14幀（見偵卷第20至30頁、
    第48至49頁、第51至52頁、第53至54頁、第57至58頁、第59
    至60頁），及扣案物品照片1 幀等在卷可稽，自堪認為真實
    。
  (二)被告固有於99年7 月6 日向同案被告楊順發買受金紙桶3 只
    乙節，惟按刑法第349 條第2 項之故買贓物罪，尚須以行為
    人主觀上明知所購入之物係贓物，仍故意予以買受為要件，
    此觀該條條文所載之「故買」文意自明。是如被告買受時並
    無從確知該贓物之來源，不知是否為贓物，縱使客觀上所買
    受者確為贓物，亦無成立故買贓物罪之餘地。復按資源回收
    業者所回收之物品種類繁多，且絕大多數為未採登記制度之
    動產，一般個人所持往變賣者，復多屬回收價格不高、不易
    舉證來源之金屬雜物，為求經濟效益及實際之可行性，實無
    法苛求資源回收業者之查證程度，亦不能僅因有些許可疑之
    處，即要求資源回收業者一律視為贓物處理而拒絕收購，或
    逕認該業者明知該等物品為贓物，其理甚明。是若整體買賣
    過程尚非明顯不符常情，且業者已有初步之查證或管控，客
    觀上即難認業者已知悉該等物品為贓物，應屬公允。查本件
    依證人即同案被告楊順發於原審所述，99年7 月6 日該次為
    其第1 次持向被告所經營之資源回收站變賣（見原審卷第62
    頁），而其持往變賣之金紙桶數量雖達3 只，稍逾一般人家
    中通常只有1 只、頂多2 只之數量，然究非超過甚多，若有
    人家中原有不甚合用者未丟棄，則堆積到3 只，亦非絕不可
    能，是在此情形下，被告若如僅係有所起疑，而無法判斷究
    竟是否為贓物，亦符常情。再依證人楊順發所述伊當時確向
    被告陳稱該3 只金紙桶之來源是人家搬家清出來不要的等語
    在卷（見原審卷第62頁反面），核與被告所辯當時楊順發稱
    係朋友清出來的給他或大樓清下來的等語一致相符（見偵卷
    第77頁、原審卷第63頁反面），客觀上亦難認證人楊順發當
    時所述有悖於情理之處。是被告於證人楊順發持搬家清出來
    的金紙桶3 只前來變賣時，雖有些起疑，但因並非明顯不符
    常情，無法判斷究竟是否為贓物，為求妥當，遂要求楊順發
    在上開收受物品、舊貨、五金廢料或廢棄物登記表內登記真
    實姓名年籍資料，以利日後循線查核，應可認其已盡基本之
    查證義務，符合資源回收業者之常規，顯難認其當時已知楊
    順發持往變賣之金紙桶乃係贓物，殆無疑義。
  (三)再公訴意旨認證人楊順發嗣後之變賣行為部分，連同99年7
    月6 日該次，共有3 次，應係依證人楊順發於警詢時所述為
    憑（見偵卷第18頁），然證人楊順發嗣於偵查及原審審理時
    均改稱伊只有至被告所經營之資源回收場變賣2 次（見偵卷
    第77頁及原審卷第62頁反面），是其前後所述，顯然不一，
    於別無其他證據可佐之情形下，自應依罪疑惟有利於被告之
    原則，認楊順發至被告所經營之資源回收場變賣，僅有2 次
    ；即除上開99年7 月6 日該次外，楊順發嗣僅再前往被告所
    經營之資源回收場變賣1 次。而就此次而言，因楊順發前已
    變賣金紙桶3 只，此次再持4 只金紙桶及烤肉架1 只前來變
    賣，就金紙桶之數量部分，已明顯悖於常情，是若被告明知
    在前次已向楊順發收購3 只金紙桶之情形下，竟又再向楊順
    發收購4 只金紙桶等物，且此次並未要求登記姓名及年籍資
    料，固可認其已知悉該等金紙桶極有可能為贓物。惟依證人
    楊順發於原審所述，其雖前往被告所經營之資源回收場變賣
    2 次，但只有1 次是賣給被告，賣烤肉架該次伊沒有印象賣
    給誰等語（見原審卷第62頁反面），核與被告始終堅稱其僅
    有於99年7 月6 日向楊順發收購金紙桶3 只等語相符。是證
    人楊順發如僅於99年7 月6 日賣給被告3 只金紙桶，自難遽
    認楊順發第2 次至資源回收場亦係賣給被告無訛。證人楊順
    發雖同時證稱伊係賣給店裡另外1 個人時，被告亦在場等語
    （見原審卷第62頁反面），然縱使被告在場，亦可能在處理
    其他事務，未必知悉證人楊順發再次前來變賣此節，且其既
    未直接處理此事，是否能明確認出楊順發即為前次前來變賣
    3 只金紙桶之人，亦非無疑，自尚難僅因被告當時在場，即
    遽爾認定其有收受贓物之犯行。
  (四)至證人陳貴美雖於偵查及原審審理時均證稱其發現家中金紙
    桶及烤肉架失竊後，曾至被告之資源回收場查看，發現其內
    之烤肉架特徵與其失竊者相符，且現場仍留有10幾個金紙桶
    ，遂要求被告等警察前來查看，不料被告及其兒子竟隨即將
    所有金紙桶及烤肉架壓成白鐵等語（見偵卷第93頁及原審卷
    第64頁）。惟依證人陳貴美所述，當時與其交談及將金紙桶
    等物壓成白鐵者，係被告之子，被告雖在場，但未有任何表
    示，亦沒有講話等語（見偵卷第93頁及原審卷第64頁反面）
    ，是被告當時既未有任何表示，亦未指揮其子為任何行為，
    亦難遽認被告所為係為湮滅證據而將金紙桶、烤肉架壓成白
    鐵。況證人陳貴美前開所述，均為被告或其兒子買受金紙桶
    、烤肉架之後之行為，縱令被告父子確有因避免追查而迅速
    將收購之金紙桶、烤肉架壓成白鐵乙節，然因類如被告父子
    所營資源回收業者遭人懷疑收受贓物而涉訟者，所在多有，
    縱事後獲檢察官不起訴處分或法院諭知無罪判決，惟於偵、
    審過程中，亦需配合至警局、檢察署及法院應訴而受有訟累
    ，是被告是否為免遭人懷疑而無端涉訟之麻煩，始將金紙桶
    、烤肉架等物壓成白鐵，亦非絕無可能，自不能以此反推被
    告於收購當時必然知悉上開物品即為贓物，亦甚灼然。
  (五)綜上，被告雖曾於99年7 月6 日向同案被告楊順發買受其所
    竊得之金紙桶3 只，然本院對被告此次是否知悉前開3 只金
    紙桶均為贓物，及就楊順發第2 次持所竊得之金紙桶及烤肉
    架前往變賣時，是否為被告本人所買受或其與實際收購者間
    是否具有故買贓物之犯意聯絡等情，認依調查所得之證據，
    猶有合理之懷疑，尚未得有罪之確信，依罪疑惟有利於被告
    之原則，即應為有利於被告之認定。此外，本件尚查無其他
    積極證據，足認被告有公訴意旨所指之故買贓物犯行，揆諸
    前揭法條及判例意旨，自應認被告之犯罪尚屬不能證明。
五、原審以被告犯罪不能證明，諭知被告無罪之判決，經核尚無
    違誤。檢察官提起上訴，猶以：「證人即同案被告楊順發於
    審理時證稱：伊總共持所竊得之金紙桶、烤肉架賣給被告兩
    次，第1 次是99年7 月6 日，第2 次是同年7 月間，日期忘
    記了，第1 次賣的時候是賣給被告，當時被告有懷疑金紙桶
    之來源，並叫伊出示證件登記，第2 次是賣給被告資源場的
    另1 人，當時被告也在場等語，是被告向同案被告楊順發第
    1 次購買金紙桶時，已經對於金紙桶之來源產生懷疑，並要
    求出示證件及登記，被告係長期從事資源回收業者，對於此
    行業容易成為竊盜犯罪者之變現場所，應有相當之認知，且
    被告所經營之資源回收場之前曾有兩次因類似案件而觸犯贓
    物罪遭法院判刑，涉案人鄭雲燈雖非被告，然係被告之子，
    有臺灣板橋地方法院99年度簡字第565 號、簡上字第250 判
    決可考，從而，同案被告楊順發第2 次前往販賣與第1 次類
    似相同之物品時，理應更加注意查證，甚至為保障自己不至
    涉有贓物罪嫌，更應再次要求同案被告楊順發出示證件並予
    登記，被告並未為之，實難遽認被告主觀上不知同案被告楊
    順發所販售之物品為來源不明之贓物。另證人即被害人陳貴
    美於審理時證稱：伊在99年7 月16日烤肉架及金紙桶被偷後
    ，有到被告所經營之資源回收場，看到所失竊之烤肉架，因
    為那個烤肉架蓋子有個凹陷，而且當時只有那個烤肉架，所
    以可以確定那是伊失竊的，伊就說要叫警察來看，後來不到
    5 分鐘，被告等人就把所有的金桶及烤肉架全部都壓成白鐵
    ，當時被告也在場等語，故被告在向同案被告楊順發前後兩
    次收購金紙桶及烤肉架時，承前所述主觀上已經對於來源有
    所懷疑，當證人陳貴美親自上門尋找並發現失竊之烤肉架後
    ，更可以確認該烤肉架係贓物，在場之被告竟任由資源場之
    工作人員予以壓毀滅跡，亦證被告涉有本件贓物罪嫌」云云
    ，指摘原判決不當。惟查本件尚無積極證據足認被告有故買
    贓物之犯行，已如前述，檢察官猶以原審依職權所為之證據
    取捨以及心證裁量，重為爭執，仍無從使本院形成被告有罪
    之心證，且未提出其他積極證據證明被告確有公訴人所指故
    買贓物之犯行，是檢察官上訴為無理由，應予駁回。
據上論斷，應依刑事訴訟法第368 條，判決如主文。
本案經檢察官田炳麟到庭執行職務。
中    華    民    國  100     年    8     月    25    日
                  刑事第十四庭審判長法  官  陳志洋
                                    法  官  遲中慧
                                    法  官  謝靜慧
以上正本證明與原本無異。
不得上訴。
                                    書記官  陳泰寧
中    華    民    國   100    年    8     月    31    日
附表：
┌──┬────┬──────┬──────────┬───────┐
│編號│被害人  │  時  間    │   失  竊  地  址   │    失竊財物  │
├──┼────┼──────┼──────────┼───────┤
│ 1  │劉進財  │99年7月10日 │臺北縣新莊市○○○路│不鏽鋼材質金紙│
│    │        │至12日間某日│173巷17號光華麗園社 │桶1只         │
│    │        │時          │區門口              │              │
├──┼────┼──────┼──────────┼───────┤
│ 2  │周淑華  │99年7月10日 │臺北縣新莊市○○街32│不鏽鋼材質金紙│
│    │        │某時許      │4巷8弄5之1號樓梯間  │桶1只         │
├──┼────┼──────┼──────────┼───────┤
│ 3  │林鄭麗琴│99年7月間某 │臺北縣新莊市○○○路│不鏽鋼材質金紙│
│    │        │日時        │196巷31號2樓樓梯間  │桶1只         │
├──┼────┼──────┼──────────┼───────┤
│ 4  │呂平    │99年7月間某 │臺北縣新莊市○○○路│不鏽鋼材質金紙│
│    │        │日時        │172巷1弄7號門口     │桶1只         │
├──┼────┼──────┼──────────┼───────┤
│ 5  │黃惠珍  │99年7月10日 │臺北縣新莊市○○○路│不鏽鋼材質金紙│
│    │        │某時許      │173巷17號光華麗園社 │桶1只         │
│    │        │            │區門口              │              │
├──┼────┼──────┼──────────┼───────┤
│ 6  │鄭錦鏇  │99年7月12日 │臺北縣新莊市○○○路│不鏽鋼材質金紙│
│    │        │某時許      │196巷29號5樓樓頂    │桶1只         │
├──┼────┼──────┼──────────┼───────┤
│ 7  │鄭錦鏇  │99年7月16日 │臺北縣新莊市○○○路│烤肉架1只     │
│    │        │15時許      │196巷29號5樓樓頂    │              │
├──┼────┼──────┼──────────┼───────┤
│ 8  │李松益  │99年7月間某 │臺北縣新莊市○○街32│不鏽鋼材質金紙│
│    │        │日時        │4巷8弄2號門口       │桶1只         │
└──┴────┴──────┴──────────┴───────┘